臺灣高等法院花蓮分院刑事判決
111年度原上易字第5號
上  訴  人  
即  被  告  陳覃愛蓮
選任辯護人  吳育胤律師(法扶律師)
上列上訴人因詐欺案件，不服臺灣花蓮地方法院110年度原易字
第160號中華民國110年12月30日第一審判決(起訴案號：臺灣花
蓮地方檢察署110年度偵字第1934號)，提起上訴，本院判決如下
：
    主  文
原判決撤銷。
陳覃愛蓮無罪。
    理  由
一、公訴意旨略以：被告陳覃愛蓮明知無正當理由提供存摺、提
    款卡及密碼予他人，依一般社會生活之通常經驗，可預見此
    金融帳戶恐淪為詐欺犯罪之工具，詎其仍基於幫助詐欺之不
    確定故意，於民國110年3月6日前某時許，在不詳地點，將
    其所申請之中華郵政股份有限公司帳號000-00000000000000
    號帳戶(下稱系爭郵局帳戶)之存摺、提款卡及密碼，交予真
    實姓名、年籍均不詳之詐欺集團成員使用，嗣該詐欺集團成
    員取得系爭郵局帳戶後，即意圖為自己或第三人不法之所有
    ，於110年3月6日某時許，假冒網路購物客服人員撥打電話
    予告訴人陳秀怡，佯稱因系統作業疏失，致重複訂單云云，
    致告訴人陷於錯誤，分別於同日17時28分匯款新臺幣（下同
    ）49,985元、17時30分匯款49,989元、17時44分匯款29,989
    元入系爭郵局帳戶，因認被告涉犯刑法第30條第1項前段、
    第339條第1項之幫助詐欺取財罪嫌等語。
二、按刑事訴訟法(下稱刑訴法)第308條前段規定，無罪之判決
    書只須記載主文及理由。而其理由之論敘，僅須與卷存證據
    資料相符，且與經驗法則、論理法則無違即可，所使用之證
    據亦不以具有證據能力者為限，即使不具證據能力之傳聞證
    據，亦非不得資為彈劾證據使用。故無罪之判決書，就傳聞
    證據是否例外具有證據能力，本無須於理由內論敘說明(最
    高法院102年度臺上字第3161號、100年度臺上字第2980號判
    決參照)。是本案既為無罪判決，依前揭說明，爰不就傳聞
    證據是否例外具有證據能力等程序事項，再於理由中逐一論
    述，併此敘明。
三、按被告未經審判證明有罪確定前，推定其為無罪；犯罪事實
    應依證據認定之，無證據不得認定其犯罪事實；不能證明被
    告犯罪者，應諭知無罪之判決，刑訴法第154條第1項、第2
    項、第301條第1項分別定有明文。又事實之認定，應憑證據
    ，如未能發現相當證據，或證據不足以證明，自不能以推測
    或擬制之方法，以為裁判基礎(最高法院40年臺上字第86號
    判例意旨參照)。而認定犯罪事實所憑之證據，雖不以直接
    證據為限，間接證據亦包括在內；然而無論直接或間接證據
    ，其為訴訟上之證明，須於通常一般之人均不致有所懷疑，
    而得確信其為真實之程度者，始得據為有罪之認定，倘其證
    明尚未達到此一程度，而有合理之懷疑存在，無從為有罪之
    確信時，自得為無罪之判決(最高法院76年臺上字第4986號
    判例意旨參照)。再按檢察官對於起訴之犯罪事實，應負提
    出證據及說服之實質舉證責任。倘其所提出之證據，不足為
    被告有罪之積極證明，或其指出證明之方法，無法說服法院
    以形成被告有罪之心證者，應貫徹無罪推定原則，刑事妥速
    審判法第6條亦有明文規定。
四、本案檢察官認被告涉犯幫助詐欺罪嫌，無非係以：(1)被告
    於警詢及偵查時之供述；(2)證人即告訴人於警詢時之指述
    ；(3)系爭郵局帳戶之申辦人基本資料及彙總登摺明細、告訴
    人提出之網路銀行轉帳截圖、內政部警政署反詐騙諮詢專線
    紀錄表、桃園市政府警察局中壢分局興國派出所受理詐騙帳戶
    通報警示簡便格式表、受理各類案件紀錄表、處理案件證明
    單、金融機構聯防通報單，為其主要論據。 
五、訊據被告固坦承申辦系爭郵局帳戶，並取得該帳戶存摺、提
    款卡及密碼，惟堅詞否認有何幫助詐欺取財犯行，並辯稱：
    伊要去郵局領錢時，始發現系爭郵局帳戶存摺及提款卡遺失
    ，不知何時、何地遺失，伊亦有至警局報案遺失等語。
六、經查：
 (一)告訴人因遭詐欺集團成員於上揭時間及詐騙方式，致其陷
     於錯誤，而依指示匯款上揭金額入系爭郵局帳戶內，嗣其
     發現遭詐後，旋報警究辦等情，業據告訴人於警詢中指證
     綦詳(見警卷第33至37頁)，復為被告所不爭執(見本院卷第
     152頁，原審卷第54頁)，並有系爭郵局帳戶申辦人基本資
     料及彙總登摺明細(見警卷第13至20頁)、告訴人匯款上揭
     金額入系爭郵局帳戶之網路銀行轉帳截圖、告訴人遭詐騙
     後報案之内政部警政署反詐騙諮詢專線紀錄表、桃園市政
     府警察局中壢分局興國派出所受理各類案件紀錄表、受(處
     )理案件證明單、記事紙張、受理詐騙帳戶通報警示簡便格
     式表、金融機構聯防機制通報單(見警卷第41至55頁)等在
     卷可憑。是被告所申辦之系爭郵局帳戶，於110年3月6日17
     時28分後，已為該欺騙集團成員使用(作為匯入詐欺贓款及
     提領犯罪所得之用)之事實，首堪認定。　
 (二)被告供稱：其使用系爭郵局帳戶最後一次時間為110年3月4
     日跨行轉出5,000元等語(見本院卷第153頁，原審卷第52、
     53頁)，上開跨行轉出地點為花蓮縣○○鄉○○路0段000號統一
     超商新壽豐門市店乙節，有原審公務電話紀錄1紙及前揭歷
     史交易清單在卷可憑(見原審卷第98、104頁)，而自被告最
     後一次使用系爭郵局帳戶至告訴人於110年3月6日17時28分
     匯入上揭詐欺贓款前，系爭郵局帳戶在花蓮縣○○鄉統一超
     商崇德盈門市店內中國信託商業銀行自動櫃員機，於同日1
     3時42分先跨行提款1,000元(5元為手續費，下稱甲次提款)
     ，再於同日13時45分跨行提款7,000元(5元為手續費，下稱
     乙次提款)，存款餘額為268元等情，有中華郵政股份有限
     公司花蓮郵局110年11月9日花營字第1102910013號函附系
     爭郵局帳戶客戶歷史交易清單、原審公務電話紀錄各1份在
     卷可稽(見原審卷第93至99、104頁)。查：
  1、依歷史交易清單(原審卷第98頁)、公務電話紀錄(原審卷第
     104頁)至多僅能證明系爭郵局帳戶有於110年3月6日下午1
     時42分、45分為甲、乙2次提款，無法憑此證明或推論此2
     次提款即係被告所為。又甲、乙次提款均係在花蓮縣○○鄉
     統一超商崇德盈門市店，而被告則係住居及工作在花蓮縣○
     ○鄉○○路O段上(見本院卷附被告之個人戶籍資料〈完整姓名〉
     查詢結果，原審卷第52、53頁)，與甲、乙次提款地點相距
     非近(至少20餘公里以上)，是否具有地緣關係，實非無疑
     ；參以被告供稱：「今年(即110年)3月時也是做一樣的工
     作，就是賣雞肉，工作時間是從凌晨1點30分，到中午11點
     30分休息，休息到下午2點，再繼續做到下午5點多，之後
     就下班，平常我是用提款卡轉帳、提款，很少用存摺，我
     沒有把存摺、提款卡給別人」等語(見原審卷第53頁)，則
     在被告中午休息時間非長，甲、乙次提款地點距其工作地
     點非近情況下，實難逕認甲、乙次提款為被告所為，況被
     告果要(販賣)交付系爭郵局帳戶給詐欺集團，並將帳戶內
     金額提領至僅剩餘額，其大可在住家附近隨便找一台提款
     機即可，實無必要大老遠跑至○○鄉提款，而且去○○鄉提款
     也無法免除被告日後有被追訴的風險。可見甲、乙2次提款
     應非被告提款。從而，以甲、乙2次提款係被告所為，進而
     推論被告(販賣)交付系爭郵局帳戶給詐欺集團，應係建立
     在不確實之事實認定基礎上，難認可採。
  2、又系爭郵局帳戶之甲次提款金額1,000元，接續於3分鐘後
     為乙次提款金額7,000元，系爭郵局帳戶經甲、乙次提款後
     之存款餘額為268元，由此提款情形以觀，可徵使用提款卡
     者並不知系爭郵局帳戶存款餘額為何，方有先小額提款之
     測試行為。果甲、乙次提款係被告所為，且係為交付詐欺
     集團成員使用，則其在前2日(即110年3月4日)轉帳匯出5,0
     00元後，當知系爭郵局帳戶存款餘額為何，自可一次提款
     罄盡，實無由先為甲次提款後，接續3分鐘後再為乙次提款
     ；又若系爭郵局帳戶提款卡係由被告交予詐欺集團成員，
     再由詐欺集團成員為甲、乙次提款，何以被告明知系爭郵
     局帳戶尚有8千餘元存款，卻交予詐欺集團成員使用系爭郵
     局帳戶，致受有8千餘元存款損失(檢察官未舉證證明被告
     另自詐欺集團成員處收受高於8千餘元以上之報酬)？則在
     被告辯稱：其係以出生年月日作為系爭郵局帳戶提款卡之
     密碼，並記載在存摺上等語(見偵卷第30頁，原審卷第53頁
     )，尚難認全無可能之情形下，且以出生年月日為密碼固易
     為他人所擅用，但此節也僅足證明被告風險管控有問題，
     無法援此率推認被告交付系爭帳戶給詐欺集團使用，尚難
     排除系爭郵局帳戶存摺及提款卡確係被告遺失，而由詐欺
     集團成員拾獲，在自動櫃員機上插入提款卡，並輸入存摺
     上所載密碼，測試密碼是否為真，而為甲、乙次提款，進
     而作為上揭詐欺贓款匯入及提領之使用等情。
  3、至被告於警詢、偵訊及原審行準備程序所述系爭郵局帳戶
     存摺及提款卡遺失時間、地點，並非全然一致，然既係遺
     失，被告當難以詳述具體確切之遺失時間及地點，自難以
     被告就此部分供述有瑕疵，作為不利於被告之認定。又被
     告供述向警報案遺失之時間(見偵卷第31頁)，固與花蓮縣
     警察局吉安分局110年11月9日吉警偵字第1100024596號函
     及所附職務報告(見原審卷第73至87頁)所載不符，亦難憑
     此驟認被告確有交付系爭郵局帳戶存摺及提款卡予詐欺集
     團成員使用。另被告固能清晰記憶提款卡密碼為其出生年
     月日，惟依被告所述，提款卡密碼係記載在存摺上，並非
     在提款卡上(見偵卷第30頁背面)，非無防免提款卡單獨遺
     失而遭人依提款卡上所載密碼盜領存款之風險，亦難以此
     遽認被告確有交付系爭郵局帳戶提款卡予詐欺集團成員使
     用。
 (三)綜上所述，本案依檢察官所提各項證據，僅得證明：①告訴
     人被騙；②被騙金額匯入系爭郵局帳戶內，不足以證明被告
     確有交付系爭郵局帳戶存摺、提款卡及密碼予詐欺集團成
     員使用，而得認定其幫助詐欺取財之犯行，本案尚未達於
     通常一般之人均不致有所懷疑，而得確信其為真實之程度
     ，無從使本院形成被告有公訴意旨所指幫助詐欺取財犯行
     ，依前揭規定及說明，自屬不能證明被告犯罪。
七、撤銷改判之理由
　　原審審理後，認被告犯幫助詐欺取財罪而判處罪刑，尚有未
    洽。被告主張其係遺失系爭郵局帳戶存摺、提款卡，並未交
    付予詐欺集團成員使用，指摘原判決不當，非無理由，則原
    判決既屬無可維持，應由本院將原判決此部分撤銷，另為被
    告無罪判決之諭知。
據上論斷，應依刑訴法第369條第1項前段、第364條、第301條第
1項前段，判決如主文。
本案經檢察官陳貞卉偵查起訴，檢察官崔紀鎮到庭執行職務。 
中　　華　　民　　國　　111 　年　　6 　　月　　29　　日
            刑事第一庭  審判長法  官  林信旭 
                              法  官  廖曉萍
                              法  官  顏維助
以上正本證明與原本無異。
本件不得上訴。
中　　華　　民　　國　　111 　年　　6 　　月　　29　　日
                              書記官  秦巧穎